臺灣高等法院臺南分院刑事判決
上　訴　人
即　被　告　甲○○
選任辯護人　申憲章　律師
上列上訴人因毒品危害防制條例案件，不服臺灣嘉義地方法院88
年度訴字第284號中華民國88年10月6日第一審判決（起訴案號：
臺灣嘉義地方法院檢察署87年度偵字第7614號、88年度偵第字第
722號、第1261號），提起上訴，經判決後，由最高法院第二次
發回更審，本院判決如下：
    主  文
原判決關於甲○○部分撤銷。
甲○○共同連續販賣第二級毒品，處有期徒刑柒年貳月。販賣安
非他命所得新臺幣陸萬伍仟元沒收，如全部或一部不能沒收時，
以其財產抵償之。
    事  實
一、甲○○與王志坤（連續轉讓第二級毒品罪，業經判決確定）
    係朋友關係，而年籍不詳姓名綽號「阿成」之成年男子係甲
    ○○檳榔攤熟識之客人，甲○○明知王志坤欲購買第二級毒
    品安非他命施用，亦明知綽號「阿成」之成年男子係販賣第
    二級毒品安非他命者，竟與綽號「阿成」之成年男子意圖營
    利，共同基於販賣第二級毒品之概括犯意之聯絡，於民國（
    下同）八十七年九月間、十月初、十一月初、及十二月十四
    日，於接到王志坤電話後，甲○○即以電話聯絡綽號「阿成
    」之成年男子，由王志坤分別委託交付新台幣（下同）五千
    元、二萬元、二萬元（十月初及十一初兩次係由王志坤與林
    聰哲合資購買，王志坤出一萬五千元，林聰哲出五千元）、
    二萬元予甲○○後，再由綽號「阿成」之成年男子將第二級
    毒安非他命送至甲○○上述之檳榔攤處，甲○○始將綽號「
    阿成」之成年男子委託交付之第二級毒品安非他命再轉交付
    予王志坤施用之方式，而連續在嘉義市嘉雄陸橋附近之檳榔
    攤、嘉義市○○路民生國中附近等地，由綽號「阿成」之成
    年男子販賣第二級毒品安非他命予王志坤四次，嗣於八十七
    年十二月十六日上午十時五十分許，經警在嘉義縣中埔鄉○
    ○村○○街王志坤之住處查獲王志坤持有上開最後一次所買
    之安非他命五包（驗後淨重玖點壹柒貳壹公克），始依王志
    坤供述循線在嘉義市○○路○段三七七號前查獲。
二、案經嘉義縣警察局移送臺灣嘉義地方法院檢察署檢察官偵查
    起訴。
      理      由
一、上訴人即被告甲○○矢口否認有何販賣第二級毒品；幫助販
    賣第二級毒品之犯行，並辯稱：我係與王志坤合資購買，王
    志坤將錢交付後，我再加一些錢去向綽號「阿成」之不詳姓
    名男子購買，買回後其再分予王志坤應分得部分，我是幫王
    志坤調貨的云云。被告之辯護人稱：被告僅負轉讓之罪嫌等
    語，經查：
（一）被告於警詢中供承：「（據王志坤於87年12月16日警訊中
      指證，自87年5月中旬起至87年12月14日止向你購買5次安
      非他命，每次新台幣二萬元，有無此事？）沒有此事，我
      與王志坤於87年5月初認識，我曾於87年9月初至87年12
      月初止替他們購四、五次安非他命，金額是新台幣五千元
      至二萬元不等，我並沒有賺錢，只是替他調購並賺些安非
      他命供自己吸食，數量四至五包，重量一公克左右。」（
      見警卷第3頁）；於偵查中供述：「我因打牌跟王志坤認
      識，後來他說要買安非他命，我說好我跟他合買，我跟他
      合買過三、四次，我都是找一個綽號『阿成』的通緝犯買
      的，有時候王志坤也會在場，我不是賣安非他命給他，是
      我跟他合買。」（見偵查卷第5頁）；於原審審理時供承
      ：「時間分別為八十七年九月間、十月及十一間、十二月
      為最後一次。」（見原審卷第27頁）；「（八十七年十月
      、十一月間林聰哲有無載王志坤去找你拿安非他命？）有
      ，約定的地點在嘉義市嘉雄陸橋及世賢路民生國中附近。
      」（見原審卷第51頁）；於本院上訴審審理時復稱：「我
      沒有賣給王志坤，我自己也有在吸食，是他要我幫他調貨
      ，我共幫他買過三次，我是向綽號『阿成』買的，他也會
      拿安非他命給我吸，又我們也是有合資購買過。」（見本
      院上訴卷第47頁）；再於本院更一審審理時亦稱：「（你
      幫王某調過幾次？）三、四次；最後一次是八十七年十二
      月十四下午二點的時候，」（見本院更一審卷第47頁）；
      「（王志坤說有向你買安非他命，有何意見？）「我是幫
      他買的，第一次五千元一包，第二次一萬元二包，第三次
      二萬元十小包只有這三次，第三次十二月十四日二點在嘉
      義陸橋下檳榔攤向一位綽號『阿成』的男子購買的，其年
      籍住所我不知。」（見本院更一審卷第66頁）；而於本院
      準備程序訊問時對於下列事項不爭執：(1)我自民國八十七
      年九月間、十月初、十一月初、及十二月十四日，由王志
      坤第一次交付五千元，第二次交付一萬元、第三次交付一
      萬元、第四次交付兩萬元給我，再要求我向綽號「阿成」
      買安非他命。(2)八十七年九月間、十月初、十一月初王志
      坤都是在嘉義市嘉雄陸橋的檳榔攤交給我五千元、一萬元
      、一萬元，「阿成」再拿來檳榔攤給我，我在檳榔攤把毒
      品交給王志坤。十二月十四日這次是在嘉義市民生國中交
      給我錢，「阿成」把安非他命拿來檳榔攤給我，我在檳榔
      攤交給王志坤安非他命。(3)四次的交付安非他命都是王志
      坤打電話給我，說他需要安非他命，叫我打電話給「阿成
      」幫他買安非他命，我就打電話給「阿成」說需要安非他
      命，在等「阿成」的這段期間，王志坤就會把錢拿給我，
      然後「阿成」在檳榔攤交付安非他命給我，我再將安非他
      命交給王志坤。」（見本院更二審卷第37頁）；「（你如
      何知道綽號『阿成』在販賣安非他命？）被告答我自己有
      吸食安非他命，他是我檳榔攤的客人，在閒聊當中我知道
      他有在販賣安非他命。」；「（你說綽號『阿成』有在販
      賣安非他命，為何王志坤要買安非他命，你要幫他買？）
      因為王志坤、林聰哲和我一位稱呼姊夫的人很好，我自稱
      姊夫的人說王志坤要買安非他命，看我有無管道幫他買安
      非他命，所以我才會幫王志坤向綽號『阿成』買。」；「
      （你和綽號『阿成』閒聊當中知道他有在賣安非他命，綽
      號『阿成』有無向你說什麼？）我們在閒聊時知道他有在
      販賣安非他命，他說如果有客人要買的話可以向他買。」
      ；「王志坤於八十七年九月、十月、十一月、十二月要買
      安非他命，你如何向綽號『阿成』講？）我向『阿成』說
      我朋友要買安非他命，我自己也跟綽號『阿成』買過，王
      志坤交錢給我後，我把他的錢和我要買的錢一起拿向『阿
      成』買。」；「（你知道綽號『阿成』的人在賣安非他命
      ，而王志坤要買安非他命由你幫他買，是否綽號『阿成』
      的人以你的檳榔攤作為他販賣安非他命的據點？）不是這
      樣的，他只是拿安非他命過來而已。」；「（綽號『阿成
      』的人有無和王志坤碰過面？）有碰過兩次面，但不認識
      。」；「（綽號『阿成』有無給你過安非他命？）沒有，
      是我向他買安非他命的，他也沒有給我好處。」（見本院
      更二審卷第74頁、第75頁）等語，由上述被告自警詢、偵
      查、原審、本院上訴審、更一審及本院審理時所為供述，
      除購買之次數為四、五次、或三、四次、或三次、或四次
      ？而購買之金額係五千元至二萬元不等？前後供述不一外
      ，而對於安非他命係向綽號『阿成』所購買；並核與證人
      王志坤、林聰哲如下述(二)(三)所證述，其中於八十七年十月
      、十一月間證人林聰哲有載證人王志坤在嘉義市嘉雄陸橋
      及世賢路民生國中附近向被告甲○○拿安非他命；八十七
      年十二月十四日王志坤在嘉義市民生國中交給被告甲○○
      二萬元向綽號『阿成』購買安非他命等情之主要供述均為
      相當一致。本院以被告甲○○於本院所供認之次數及最有
      利於被告之認定，應認被告甲○○分別於八十七年九月間
      、十月初、十一月初及十二月十四日，由王志坤交付五千
      元、二萬元、二萬元及二萬元後向綽號『阿成』之成年男
      子購買安非他命，再由被告甲○○交付安他非他命給證人
      王志坤，應較平實可信。
（二）證人王志坤於警詢雖證述：「自87年5月中旬起及向綽號
      『薇薇』購買安非他命，大約五次，每次交易金額新台幣
      二萬元，每次都是綽號『薇薇』主動與我聯絡，先將錢交
      給他後等電話通知，在交貨完成交易，最後一次87年12
      月14日。」（見警卷第2頁）；「（偵查中你說是向『薇
      薇』購買安非他命而非跟『薇薇』合買？）事實是我請『
      薇薇』幫我一起去買的，我自己本身就要一萬五千元至二
      萬元（包含林聰哲）買的時候就說要合買。」；「（87年
      12月16日為警查獲時的安非他命是否跟甲○○買的？）是
      的」（見88年偵字第722號偵查卷第5頁、第6頁）；「我
      要買安非他命時會跟他（林聰哲）講，他就開車載我去向
      『薇薇』一起買，他並不是單獨向我買的。他總共載我去
      向『薇薇』買過二次，時間是今年十月初及十一月初，他
      一次大概買五千元，我大概一次買一萬五千元至二萬元。
      」（見87年偵字第7614號偵查卷第7頁、第8頁）等語；惟
      於原審調查訊問時則證稱：「（甲○○有無賣安非他命給
      你？）我沒有門路，我叫他（甲○○）幫我買共四、五次
      ，我先拿錢給他，他買回來後分好才給我，並未聽到、或
      他提過合資的情形。」；「（扣案五包安非他命何來？）
      是我所有，是最後一次我託甲○○買回來的。」（見原審
      卷第28頁）；「（安非他命如何來？）我拿錢給甲○○要
      他幫我購買安非他命，他曾說過沒有賺我的錢。」；「（
      你有無與甲○○合資購買過安非他命？）我有拿錢給他，
      要他幫我購買，他有無出錢合資，我不知道。」（見原審
      卷第36頁、第37頁）；「（你是否知道安非他命是你們二
      人合資購買的？）我不知道，甲○○沒有事先告訴我，我
      均拿錢給他，要他幫我購買。」「（你向甲○○調過幾次
      安非他命？）五次，有時一次一萬五千元，有時一次二萬
      元，總共約八萬元左右。」（見原審第52頁）等語，於本
      院更一審調查時復稱：「（被告方才說替你調購三次，有
      何意見？）應該是，在警、偵訊時我因吸毒頭腦不太清楚
      。」; 「（被告是賣毒品給你，或幫你調購？）幫我調的
      。」（見本院更一審卷第67頁）等語，證人王志坤對於是
      否向被告甲○○購買安非他命、購買之次數及金額等情並
      非前後供述一致，惟證人王志坤對於並無與被告甲○○合
      資購買安非他命一事供述大部分一致，足見證人王志坤係
      自己出資或與證人林聰哲合資而已，而無與被告甲○○合
      資購買安非他命等情，應可認定。雖證人王志坤於偵查中
      曾供述買的時候說是一起合買等語，查被告甲○○既已知
      悉綽號「阿成」之成年男子有販賣安非他命，而被告甲○
      ○於本院更一審調查訊問時陳稱：「『阿成』是我的客人
      ，他幾乎天天來買檳榔。」（見本院更一審卷第68頁）云
      云，則被告如欲購買安非他命時，即可相當容易的向綽號
      『阿成』之成年男子購買，何需與證人王志坤購買時再一
      起合資購買之理？且於八十七年十二月十四最後一次所購
      買之全部安非他命均已交給證人王志坤，亦為被告甲○○
      所自承，則被告甲○○陳稱其與證人王志坤係合資購買云
      云，不足採信，證人王志坤於偵查中所述合買一事，證人
      王志坤嗣在原審及本院前審調查中翻異前供附和被告甲○
      ○之辯解，改稱係與被告甲○○合資，由被告甲○○代向
      他人購買安非他命，伊並未直接向被告甲○○購買安非他
      命，沒有給她任何代價，也沒分一點給她吸用云云 (見原
      審卷第74），亦不可採信。
（三）證人林聰哲先於警詢時證述：「（你二級毒品安非他命來
      源如何？）我安非他命係向王志坤購買的。」；「（你如
      何向王志坤購買次數？數量？金額？）我於87年10月初及
      11月10日共向王志坤調購二次安非他命，每次均先以電話
      聯絡後，再至王志坤住處拿。每次新台幣五千元。」（見
      警卷第3頁、第4頁）；又於偵查中則證述：「（安非他命
　　　來源？）我是拜託王志坤幫我買的。」；「（如何買法？
　　　）我知道他有在吸，他要買時我就拿錢請他幫我買共買過
  　　兩次，分別是十、十一月各一次，十月份我託他買五千元
　　　一包，十一月份買一包還沒有拿錢給他，至於他向什麼人
  　　買的我不知道，但那兩次都是我開車載他去的，賣的人是
    　一位女的我不認識，那個女的都是王志坤聯絡的。」；「
　　　（在警訊所供為何稱是向王志坤買的？）「實際上是我拜
　　　託他一起買的，同時是我載他去買安非他命，並不是我向
  　　他買安非他命，通常都是我載他去買的，前幾天都會跟他
  　  電話聯絡。」；「（兩次載到何處買的？）「第一次是在
　　　民雄陸橋附近的檳榔攤，第二次是世貿跟民生國中附近。
　　　」（見偵查卷第23頁）；復於原審證述：「（除了王志坤
　　　拿二次安非他命給你吸食外，其他的安非他命何處來？）
　　　87年10月及11月間各一次，均是我開車載王志坤過去向一
  　　位綽號『偉偉』的女子購買的。」；「你開車載王志坤去
      購買安非他命有無看見綽號『偉偉』的女子？）第一次我
      沒有看見，第二次因為天色比較暗，我只知道他是個女子
      而已。」；「（是否王志坤將錢交給『偉偉』，然後『偉
      偉』再將安非他命交給王志坤？）兩次我均下車，第一次
      時王志坤上車時即有安非他命，第二次時我知道王志坤有
      帶錢，他下車過去『偉偉』那邊，回來後身上已沒有錢了
      ，他向我說他錢已交給『偉偉』了，『偉偉』他去拿貨了
      。」（見原審卷第59頁）等語，查證人林聰哲所證述分別
      於八十七年十月初；十一月初在上開地點，兩次均由其載
      證人王志坤去購買安非他命等情，亦為被告所供承，核與
      證人王志坤上述證述之情節相符，足堪採信。至於證人林
      聰哲先則供稱向證人王志坤購買，嗣又改稱與證人王志坤
      一同向被告甲○○購買，先後供述不一，惟證人林聰哲對
      於在上開時地如何購買安非他命之重要要情節，既為被告
      甲○○所供認，實足以擔保證人林聰哲之證言為真實可採
      。
（四）按刑事審判上之共同被告，係為訴訟經濟等原因，由檢察
      官或自訴人合併或追加起訴，或由法院合併審判所形成，
      其間各別被告及犯罪事實仍獨立存在，若共同被告具有共
      犯關係者，雖其證據資料大體上具有期共通性，共犯所為
      不利於己之陳述，固得採為其他共犯犯罪之證據，然為保
      障其他共犯之利益，該共犯所為不利於己之陳述，須無瑕
      疵可指，且仍應調查其他必要之證據，以察其是否與事實
      相符，不得專憑該項陳述作為其他共犯犯罪事實之認定，
      即尚須以補強證據予以佐證，不可攏統為同一之觀察；且
      共同被告間若具有對同性之關係，如毒品交易之買賣雙方
      ，為避免其嫁禍他人而為虛偽陳述，尤應有足以令人確信
      其陳述為真實之補強證據，始能據以為論罪之依據。查檢
      察官並未因證人林聰哲上述之指證而起訴證人王志坤涉有
      販賣第二級毒品之罪嫌（見本案起訴書），而證人王志坤
      對於被告甲○○指陳其無償轉讓安非他命一事，均一再否
      認，惟證人王志坤所犯連續轉讓第二級毒品罪，業經最高
      法院駁回證人王志坤上訴而確定，其犯罪事實亦僅認定八
      十七年十月間某日在證人王志坤住處轉讓安非他命一次予
      被告甲○○施用而已，對於被告自承於八十七年九月初至
　    八十七年十二月初止替他（指王志坤）調購四、五次安非
      他命，並賺些安非他命供自己吸食乙情（見警卷第3頁）
      ，及證人王志坤上開在原審證述被告幫我購買時，她有說
      沒有賺我的錢，要分一點安非他命，被告均拿不足份量的
      安非他命給我，都是甲○○自己留一點下來等情（見原審
      卷第36頁、第37頁、第52頁），上情證人王志坤是否亦有
      轉讓安非他命之行為，並未論及，則被告甲○○自己係販
      賣安非他命者，何以需於八十七年十月間由證人王志坤轉
      讓安非他命施用？而依被告甲○○與證人王志坤購買之方
      式，係由證人王志坤先與被告甲○○連絡後，再交付錢與
      被告甲○○，被告甲○○再連絡綽號『阿成』之成年男子
      拿安非他命來，再連絡證人王志坤來拿安非他命等情以觀
      ，被告甲○○充任證人王志坤交付購買安非他命之金錢，
      及綽號『阿成』之成年男子交付安非他命之人，又被告甲
      ○○是否於每次購買後均留下少許安非他命供自己施用等
      情，查於八十七年十二月十四日最後一次證人王志坤所購
      買之安非他命，均已交付與證人王志坤，已如前述，而其
      餘三次，亦無其他補強證據以佐證其真實性，應認被告甲
      ○○並無向證人王志坤收取部分安非他命施用等情。
（五）此外，復有證人王志坤指認被告之口卡片一紙在卷足稽（
      見偵查卷第11頁），及經警所查獲證人王志坤所有最後一
      次向被告甲○○購買之白色顆粒五包扣案為憑，且該五包
      顆粒經送憲兵司令部刑事鑑識中心鑑驗結果，確屬第二級
      毒品安非他命無訛，亦有該中心八十八年一月六日（八七
      ）綱得字第一七三五五號鑑驗通知書一份附卷足憑（見偵
      查卷第29頁）。
（六）又刑法共同正犯係二人以上共同實施犯罪行為者，主觀要
      件上必須有共同犯罪之意思，但意思聯絡不以在實施行為
      前已存在為必要，事前雖無意思聯絡，而於犯罪實行之中
      或已實行一部之後始發生共同實行之意思者，仍不失為意
      思之聯絡，而客觀要件必須有共同實行行為，亦即必須分
      擔於犯罪構成要件之行為。然幫助犯則指以幫助他人犯罪
      之意思，而參與犯罪構成要件以外之行為；而販賣毒品之
      構成要件行為無非為磋商價額、交付毒品、及收受價款。
      查被告甲○○既明知綽號『阿成』之成年男子有在販賣第
      二級毒品安非他命而營利，並於證人王志坤於上述時間交
      付購買安非他命之價款時，被告甲○○即連絡綽號『阿成
      』之成年男子，而由被告甲○○交付價款與綽號「阿成」
      之成年男子，嗣被告甲○○又將綽號「阿成」之成年男子
      帶來之安非他命交與證人王志坤施用，則被告甲○○收受
      價款並交付安非他命之行為，已直接實施販賣毒品之構成
      要件行為，應為正犯。是認被告甲○○業已實施販賣第二
      級毒品犯罪構成要件中之收受價款及交付安非他命之行為
      ，應認被告甲○○販賣第二級毒品安非他命之犯行，實堪
      認定，應予依法論科。
二、查安非他命係屬毒品危害防制條例第二條所稱之第二級毒品
    ，被告甲○○竟非法販賣之，核其所為係犯該條例第四條第
    二項之販賣第二級毒品罪。其持有毒品之低度行為，已為其
    販賣毒品之高度行為所吸收，不另論罪。被告甲○○與綽號
    「阿成」之成年男子間，有犯意聯絡及行為分擔，應論以共
    同正犯，其先後多次販賣犯行，時間緊接，犯罪構成要件相
    同，顯係基於概括犯意反覆而為之，應依連續犯規定以一罪
    論，除法定本刑無期徒刑不得加重外，餘應依法加重其刑。
三、原審認被告甲○○之罪證明確，因予論罪科刑，固非無見。
    惟查；(1)原判決認定其販賣毒品所得有八萬元，及未說明認
    定之依據，而被告甲○○販賣毒品所得應係六萬五千元，原
    判決與本院認定之金額不符，已有未合。(2)被告因販賣所得
    本就是價金數額，故如不能沒收時，自應以財產抵償之，而
    無追徵其價額之問題，及原判決主文諭知「販賣毒品所得之
    財物，如全部或一部不能沒收時，『追徵其價額』或以其財
    產抵償之」，尚有未洽。(3)原判決對於被告甲○○上開行為
    態樣，究與綽號「阿成」之成年男子間，是否成立共犯並未
    論及，而無詳加推求被告甲○○與綽號「阿成」間應成立共
    同正犯，實有未合。被告甲○○上訴意旨，否認犯罪，指摘
    原審對其判決不當，雖非可取；惟原審此部分判決既有可議
    ，自應由本院將原審此部分判決予以撤銷改判。爰審酌被告
    甲○○之素行、犯罪之動機、目的、手段、販賣次數及獲利
    非多、所生危害、及其犯後態度等一切情狀，乃對其改量處
    如主文第二項所示之刑。又其四次販賣毒品共計得款六萬五
    千元，基於共犯原則，亦應依同條例第十九條第一項規定宣
    告沒收，如全部或一部不能沒收時以其財產抵償之。至扣案
    之吸食器具一組，雖係其所有，然非供其本件犯罪所用之物
    ，爰不併予宣告沒收。又公訴人另認被告甲○○自八十七年
    五月起至同年十二月間，除販賣上開四次安非他命予證人王
    志坤外，尚有其他多次之販賣行為部分；因被告甲○○矢口
    否認有此部分犯行，又查無其他積極確切證據足以證明，其
    此部分犯罪不能證明，惟因與前開成罪部分，既有裁判上一
    罪之連續犯關係，依審判不可分之原則，爰不另於主文為無
    罪之諭知，併此敘明。
據上論斷，應依刑事訴訟法第三百六十九條第一項前段、第三百
六十四條、第二百九十九條第一項前段，毒品危害防制條例第四
條第二項、第十九條第一項，刑法第十一條前段、第二十八條、
第五十六條，判決如主文。
本案經檢察官吳忠賢到庭執行職務。
中　　華　　民　　國　　94　　年　　11　　月　　29　　日
                  刑事第五庭    審判長法  官  楊明章
                                      法  官  顏基典
                                      法  官  吳森豐
以上正本證明與原本無異。
如不服本判決，應於收受本判決後十日內向本院提出上訴書狀。
其未敘述上訴理由者並得於提起上訴後十日內向本院補提理由書
狀（均須按他造當事人之人數附繕本）「切勿逕送上級法院」。
　　　　　　　　　　　　　　　　　　　書記官  李梅菊
中　　華　　民　　國　　94　　年　　11　　月　　29　　日
附錄法條：
毒品危害防制條例第四條第二項：
製造、運輸、販賣第二級毒品者，處無期徒刑或七年以上有期徒
刑，得併科新台幣七百萬元以下罰金。
